臺灣高等法院刑事判決
110年度上訴字第554號
上  訴  人  臺灣桃園地方檢察署檢察官
被      告  余秀滿


上列上訴人因被告違反毒品危害防制條例案件，不服臺灣桃園地
方法院109年度審訴字第1815號，中華民國109年12月18日第一審
判決（起訴案號：臺灣桃園地方檢察署109年度撤緩毒偵字第472
號），提起上訴，本院判決如下：
    主  文
上訴駁回。
    理  由
一、公訴意旨略以：余秀滿前因施用毒品案件經判處罪刑確定，
    詎不知悔改，基於施用第一級及第二級毒品之犯意，分別於
    民國107年7月25日晚間某時許，在桃園市○○區○○街00號○○賓
    館內，以摻入香菸吸食方式，施用第一級毒品海洛因1次；
    及於107年7月24日上午9時許，在桃園市○○區○○路0000巷00
    號住處內，以燃燒玻璃球吸食煙霧方式，施用第二級毒品甲
    基安非他命1次。嗣於107年7月26日晚間9時50分許，為警查
    獲。因認被告分別涉犯毒品危害防制條例第10條第1項、第2
    項之施用第一、二級毒品罪嫌等語。
二、按起訴之程序違背規定者，應諭知不受理之判決，並得不經
    言詞辯論為之，刑事訴訟法第303條第1款、第307條分別定
    有明文，且依同法第364條規定，於第二審之審判準用之。
    又此所稱之起訴程序違背規定，係指檢察官提起公訴之訴訟
    行為於程序上有違法律之規定而言。而提起公訴之訴訟行為
    是否於程序上有違法律規定，原則上固以起訴時所存在之事
    項及法律規定為判斷，惟檢察官起訴後始發生之情事變更事
    由，致法院不能為審體審理及判決亦屬「起訴之程序違背規
    定」（最高法院109年度台上字第3826號判決意旨參照）。
    再按第367條之判決及對於原審諭知管轄錯誤、免訴或不受
    理之判決上訴時，第二審法院認其為無理由而駁回上訴，或
    認為有理由而發回該案件之判決，得不經言詞辯論為之，刑
    事訴訟法第372條定有明文。
三、另按109年1月15日修正公布、同年7月15日施行之毒品條例
    第20條第3項及第23條第2項，雖僅將原條文之再犯期間由「
    5年」改為「3年」，惟鑑於採取傳統刑事機構式處遇，將施
    用毒品者當作「犯人」處理，其施用人數及再犯率仍高，將
    施用毒品者監禁於監獄內，僅能短期間防止其接觸毒品，因
    慣用毒品產生之「心癮」根本無法根除，並慮及毒品條例施
    行多年累積之戒毒經驗及實效，暨逐步擴充之醫療、戒癮機
    構、專業人力、社區支援系統等資源，尤以本次毒品條例第
    24條修正，擴大檢察官對施用毒品者附條件緩起訴處分之範
    圍，使其能視個案具體情形給予適當多元社區處遇。準此，
    本次修正後對於施用毒品者之思維，自應與時俱進，擺脫以
    往側重於「犯人」身分之處罰，著重其為「病患」之特質，
    並以「治療」疾病為出發點，重新評價前揭所謂「3年後再
    犯」之意義。亦即，基於憲法保障人民之生存權，及根據每
    個國民生存照顧需要提供基本給付之理念，為協助施用毒品
    者戒除毒癮復歸社會，對於經監獄監禁處遇後仍再犯之施用
    毒品者，更應恢復以機構內、外之治療協助其戒除毒癮。此
    即本次修正毒品條例第20條第3項關於施用毒品者所謂「3年
    後再犯」係何所指之立法真諦。換言之，除檢察官優先適用
    毒品條例第24條命附條件緩起訴處分處遇（不論幾犯，亦無
    年限）外，對於施用毒品初犯者，即應適用第20條第1項、
    第2項為機構內之觀察、勒戒或強制戒治；若於上開機構內
    處遇執行完畢釋放後，「3年內再犯」者，依第23條第2項規
    定，應依法追訴；倘於「3年後再犯」，自應再回歸到傳統
    醫療體系機構內重為觀察、勒戒或強制戒治之治療。綜上，
    現行毒品條例既認施用毒品者具有「病患性犯人」特
    質，強調「治療勝於處罰」、「醫療先於司法」，對於第20
    條第3項及第23條第2項所謂「3年後（內）再犯」，自應跳
    脫以往窠臼，以「3年」為期，建立「定期治療」之模式。
    準此，第20條第3項規定中所謂「3年後再犯」，只要本次再
    犯（不論修正施行前、後）距最近1次觀察、勒戒或強制戒
    治執行完畢釋放，已逾3年者，即該當之，不因其間有無犯
    第10條之罪經起訴、判刑或執行而受影響（最高法院109年
    度台上大字第3826號裁定意旨參照）。另最高法院109年度
    台上大字第3536號裁定意旨揭示之多數說見解，認被告在「
    戒癮治療」完成前，難謂得與觀察、勒戒等處遇「已執行完
    畢」等同視之，「附命緩起訴」因已撤銷，被告之「戒癮治
    療」並未完成，自與觀察、勒戒等處遇執行完畢有別；且
　　基於平等原則，仍應與「未曾受觀察、勒戒處分」者為相同
    處理，而無從逕予追訴處罰，仍應適用修正後毒品條例第20
    條第1項規定辦理。
四、經查：
  ㈠被告余秀滿前因施用毒品案件，經原審法院以87年度毒聲字
    第2589號裁定送觀察、勒戒後，認有繼續施用毒品傾向，經
    原審法院以88年度毒聲字第1249號裁定令入戒治處所施以強
    制戒治，因戒治成效良好，再經原審法院以88年度毒聲字第
    4154號裁定停止戒治所餘戒治期間付保護管束，於89年2月2
    5日保護管束期滿，未經撤銷停止戒治視為執行完畢，並經
    臺灣桃園地方檢察署檢察官以89年度戒偵字第220號為不起
    訴處分確定。再於89至90年間因連續施用毒品案件，經原審
    法院以90年度毒聲字第1428號裁定令入戒治處所施以強制戒
    治1年，抗告後，經本院以90年度毒抗字第440號裁定駁回，
    並於91年11月28日執行完畢；刑事案件部分，則經原審法院
    以91年度易字第683號判決判處有期徒刑10月確定（此部分
    原判決雖未敘及，而誤認最近一次強制戒治執行完畢日期，
    但於本案結論不生影響，自不構成撤銷事由）。被告其後雖
    有再因施用毒品案件，多次經法院判處罪刑確定之紀錄，但
    迄今均無再受觀察、勒戒或強制戒治之情形，有本院被告前
    案紀錄表及上開不起訴處分書、判決書、裁定書影本存卷可
    查。
　㈡嗣被告於本案107年7月24日、25日之施用毒品犯行，距被告
    最近一次強制戒治執行完畢之日（即91年11月28日），已逾
    3年，核屬毒品危害防制條例第20條第3項所規定之「3年後
    再犯」。準此，本件應依修正後之毒品危害防制條例第20條
    第3項、現行同條例第24條等規定，由檢察官基於一次性之
    整體規劃而重啟處遇程序，視被告個案情形，是否適合「觀
    察、勒戒或強制戒治」或給予「附命完成戒癮治療緩起訴處
    分」之機會，非得由檢察官逕予起訴。本案檢察官提起公訴
    ，自有起訴程序違背規定之情事。
五、駁回上訴之理由：　 
  ㈠檢察官上訴意旨略以：被告本案施用毒品犯行，經檢察官以1
    07年度毒偵字第4946號為附命完成戒癮治療之緩起訴處分確
    定，且乃因故意再犯施用毒品案件，而撤銷該緩起訴處分，
    依實務見解，被告事實上已接受等同「觀察、勒戒」之處遇
    ，檢察官應依法追訴，原判決實有判決違背法令之違誤等語
    。
  ㈡惟查：被告雖因本案施用毒品犯行，經臺灣桃園地方檢察署
    檢察官以107年度毒偵字第4946號為附命完成戒癮治療之緩
    起訴處分，履行期間自108年3月5日至109年3月4日；但迄至
    109年3月4日止，被告雖完成門診次數，但心理治療僅參加3
    次（缺7次），且未完成尿液採驗，而認未完成戒癮治療期
    程一節，有醫療機構執行緩起訴毒品戒癮治療/結案報告、
    觀護輔導紀要、觀護人109年3月5日簽呈各1份在卷可稽（見
    108年度緩護療字第391號卷），且因於緩起訴期間內再犯施
    用毒品案件，經同署檢察官以109年度撤緩字第307號裁定撤
    銷緩起訴處分，有該撤銷緩起訴處分書附卷足憑（見109年
    度撤緩字第307號卷），並經本院核閱全卷資料無誤。故被
    告既然未完成戒癮治療期程，揆諸前揭說明，即未完成視同
    觀察、勒戒之戒癮治療，自難等同曾受「觀察、勒戒或強制
    戒治」執行完畢視之。準此，被告距被告最近一次強制戒治
    執行完畢之日，已逾3年；又經本院綜合審酌本件被告施用
    毒品之情形、素行、家庭等生活狀況，為整體判斷後，認逕
    予裁定觀察、勒戒，對被告顯屬不利、有失公平，自應由檢
    察官重啟處遇程序，針對本件個案再行具體審酌，聲請法院
    裁定觀察、勒戒或為附命完成戒癮治療之緩起訴處分，抑或
    為其他適法處理。原審判決以檢察官之本案起訴程序違背規
    定，乃依刑事訴訟法第303條第1款、第307條等規定，逕為
    不受理判決，經核並無違誤，檢察官仍執前詞指摘原判決為
    不當，為無理由，爰不經言詞辯論，逕予駁回其上訴。
六、據上論斷，應依刑事訴訟法第368條、第372條，判決如主文
    。　 
中　　華　　民　　國　　110 　年　　3 　　月　　2 　　日
                  刑事第十一庭  審判長法　官  周煙平
                                      法　官  吳炳桂
                                      法　官  陳俞伶
以上正本證明與原本無異。
施用第二級毒品部分不得上訴。
施用第一級毒品部分如不服本判決，應於收受送達後20日內向本
院提出上訴書狀，其未敘述上訴之理由者並得於提起上訴後20日
內向本院補提理由書（均須按他造當事人之人數附繕本）「切勿
逕送上級法院」。
                                      書記官  朱家麒
中　　華　　民　　國　　110 　年　　3 　　月　　2 　　日